臺北高等行政法院判決
                                      99年度訴字第2421號
                                    100年3月24日辯論終結
原      告　曾東卿
被      告　國立臺北大學
代　表　人　侯崇文（校長）住同上
訴訟代理人  廖郁淳
上列當事人間考試事件，原告不服教育部中華民國99年11月3 日
台訴字第0990184167A 號訴願決定，提起行政訴訟，本院判決如
下：
    主  文
原告之訴駁回。
訴訟費用由原告負擔。
　　事實及理由
一、事實概要：
    原告經由網路報名參加被告99學年度博士班不動產與城鄉環
    境學系入學考試（下稱「系爭入學考試」），未於被告99學
    年度碩博士班一般入學考試簡章（下稱「系爭考試簡章」）
    所定繳費期限99年4 月9 日至99年4 月13日繳納報名費，遲
    至99年4 月16日始繳納，致無法經由網路自行列印准考證。
    原告於99年5 月11日向被告請求發給准考證，經被告以99年
    5 月18日北大教字第0991000248號函復略以：依入學考試簡
    章規定，原告並未依規定完成報名，所請發給准考證一節，
    歉難同意（下稱「原處分」）。原告不服，以其已完成網路
    報名，並繳交書面資料及報名費，應可參加考試，提起訴願
    ，經教育部以台訴字第0990184167A 號訴願決定不受理，遂
    提起本件行政訴訟。
二、本件原告主張：被告招考99年度博士班未作紙本招生簡章以
    昭示考生閱讀，欠缺周延，且網路報名程序繁複，伊曾致電
    被告詢問招生相關事項，卻未獲被告肯定回答。而伊已完成
    網路報名程序，業已繳費，應可自行列印准考證，惟伊向被
    告反應無法列印准考證，卻未受到被告適當之解釋，故伊認
    為被告行政人員有行政上業務之疏失，非法扣留伊之准考證
    ，使伊喪失考試機會，現因系爭入學考試已結束，已無撤銷
    原處分及訴願決定之實益，被告應錄取伊，並賠償伊所受之
    損害等語。並聲明：(一)被告應對原告作成系爭入學考試視為
    錄取之處分。(二)被告應給付原告新臺幣（下同）50萬元。
三、被告則以：伊之系爭考試簡章，因考量環保政策、簡化行政
    程序、減輕購買人購買簡章之困擾，故皆採網路公告不另販
    售紙本之方式，且系爭考試簡章已明訂報名、繳費期限至99
    年4 月13日止，原告於99年4 月16日始繳費，已逾簡章所規
    定之期限，即屬未完成報名，自無法核發准考證並參與考試
    。系爭考試簡章公告至實際報名間隔4 個月，原告應有充分
    時間閱讀簡章，況伊係主動告知原告未繳費情事，且後續對
    原告之說明皆本於考試公平原則加以答覆，事後原告申請退
    還報名費，伊亦同意辦理，故伊基於考試之公平原則而以原
    處分否准原告所請，並未違法等語，資為抗辯。並聲明：原
    告之訴駁回。
四、原告報考被告系爭入學考試，未於系爭考試簡章規定期限內
    繳交報名費，遂無法自被告招生網站列印准考證，乃於99年
    5 月11日向被告申請核發准考證，經被告以原處分否准等情
    ，為兩造所不爭執，並有原告99年4 月16日繳交報名費之紀
    錄影本、原告99年5 月11日提出之申請書影本、原處分影本
    在卷可稽（答辯卷第18至20頁），堪認為真正。
五、本院之判斷：
    原告主張伊已完成被告系爭入學考試之報名程序，卻因被告
    行政上之缺失，非法扣留伊之准考證致伊考試權受侵害，被
    告應作成視為錄取伊之處分，並賠償伊所受之損害50萬元等
    語，惟為被告所否認，並以前揭情詞置辯。是本件爭點即為
    ：(一)原處分是否違法？(二)如(一)為肯定，則原告請求被告作成
    視為錄取之處分，是否有據？(三)原告請求被告賠償50萬元，
    是否有據？茲分述如下：
  (一)原處分是否違法？
    1.按行為時「大學辦理碩士班博士班招生審核作業要點」（
      嗣經教育部於99年12月31日發布之「大學辦理招生規定審
      核作業要點」所取代）第4 點（新法為第10點）規定：「
      （第1 項）各校辦理招生應訂定招生簡章，秉公平、公正
      、公開原則辦理招生事宜。（第2 項）招生簡章應詳列招
      生名額、報考資格、考試項目、考試日期、報名手續、評
      分標準、錄取方式、招生紛爭處理程序及其他相關規定，
      並最遲應於受理報名或申請前20天公告。（第3 項）招生
      簡章中對於涉及考生權益之相關事項，應明確敘明，必要
      時應以黑體字特別標註或舉例詳予說明，以提醒考生注意
      並避免誤解。」而所謂招生簡章，係明定學校與報考人間
      權利義務之約定文件，具有規範考試正當性與公平、公正
      、公開原則之效力，無論學校或報考人均應受其拘束。
    2.次按入學考試簡章之製作與公告，係學校自主裁量權之行
      使。而被告系爭考試簡章，因考量無紙化環保政策、簡化
      行政程序、減輕全國各地報考人購買簡章之困擾，而以網
      路公告不另販售之方式，讓所有有意報考者直接網路瀏覽
      或下載，且因無受限於購買時間限制之優點，報考人可隨
      時瀏覽或下載取得簡章、閱讀規定，經核被告裁量權之行
      使，並無違法之情事可言。況系爭考試簡章係於98年12月
      9 日公告，距博士班報名開放時間99年4 月9 日提早近4
      個月等情，有系爭考試簡章內所載重要日程表在卷可稽（
      答辯卷第3 頁），原告自有充裕時間閱讀、瞭解相關規定
      ，亦可自行或請人協助將電子檔列印為紙本參閱，如有任
      何疑問，更可以電話、電子郵件或親至被告詢問。原告主
      張被告未製作紙本簡章，欠缺周延，易導致誤解云云，洵
      不足採。
    3.被告所設計之「網路報考系統」，已將簡章重要規定明列
      於報考各步驟中，並設計有「網路報名同意書」，報考人
      需點選「我已詳閱並同意上述規定」後始可進行報名。又
      無論系爭考試簡章或網路報考系統「網路報名同意書」均
      明列「報名完成係指於報名期限內完成網路報考系統資料
      登錄、報名費繳費入帳、郵寄審查書件資料（需郵寄資料
      者），上述任一項未完成均視同自願放棄未完成報名。」
      及報名、繳費期限至99年4 月13日止之規定等情，亦有被
      告網路報考系統「網路報名同意書」、系爭考試簡章附卷
      可憑（答辯卷第8 、40頁）。則原告遲至99年4 月16日始
      繳交報名費，有原告繳費狀況頁面在卷足稽（答辯卷第18
      頁），顯已逾系爭考試簡章所定之繳費期限，則依系爭考
      試簡章之上開規定，即屬未完成報名甚明。是被告拒絕核
      發准考證，自無違誤。原告主張被告非法扣留其准考證，
      致其喪失考試機會，實屬不法云云，殊無足採。
    4.原告既可於系爭考試簡章所定期限內完成網路報名資料登
      錄，並備妥各項書面審查資料交付郵寄，卻無法依限繳交
      報名費，並主張系爭入學考試之報名程序繁複、規章不一
      ，附註說明難以認同云云，洵屬無據。又原告主張被告針
      對其詢問未有肯定答覆，且未為緊急、正確、適當之處理
      ，造成其不便，故被告之管理措施不當云云，惟為被告所
      否認，原告復無法舉證以實其說，已難憑信。況原告既未
      於系爭考試簡章所定期限內完成報名手續，則嗣後被告針
      對原告之詢問，縱有何不當之處，亦不影響原處分之適法
      性。至於原告所提出「查詢報名結果」之列印網頁（本院
      卷第14至15頁），則係其於99年4 月16日繳費後，被告網
      路報考系統對應帳號有繳費消帳紀錄之呈現，乃因被告考
      試報名專戶係用於各種考試費用之入帳，且因系統可明確
      判讀繳費時間，被告指定銀行未設定開關帳戶所致。惟原
      告繳費既已逾期，即不得僅憑該頁面要求被告核發准考證
      准其考試，附此敘明。
  (二)原告請求被告作成視為錄取之處分是否有據？
    1.按「確認行政處分無效及確認公法上法律關係成立或不成
      立之訴訟，非原告有即受確認判決之法律上利益者，不得
      提起之。其確認已執行而無回復原狀可能之行政處分或已
      消滅之行政處分為違法之訴訟，亦同。」、「撤銷訴訟進
      行中，原處分已執行而無回復原狀可能或已消滅者，於原
      告有即受確認判決之法律上利益時，行政法院得依聲請，
      確認該行政處分為違法。」行政訴訟法第6 條第1 項、第
      196 條第2 項分別定有明文。故於行政處分已執行完畢，
      且無回復原狀可能，且原告有即受確認判決之法律上利益
      時，即應提起行政訴訟法第6 條第1 項後段確認該行政處
      分為違法之訴訟以為救濟。本件原告向被告申請核發准考
      證遭拒，及至99年11月3 日訴願決定作成時，系爭入學考
      試之筆試及口試均已於99年5 月14日及同年月30日完成，
      顯見原處分已執行完畢，而無回復原狀可能，且因原告得
      主張原處分違法侵害其權益，而有即受確認判決之法律上
      利益，則揆諸前揭規定及說明，原告應提起確認原處分為
      違法之訴訟，始屬合法。經本院依法行使闡明權，曉諭原
      告得變更訴之聲明，聲請確認原處分為違法後，原告仍堅
      持己見，訴請被告作成視為錄取之處分，自於法不合，先
      予敘明。
    2.次按依行政訴訟法第5 條提起課以義務之訴者，以人民因
      中央或地方機關對其依法申請之案件，於法令所定期間內
      應作為而不作為，或其聲請被駁回，認為其權利或法律上
      利益受損害者，經依訴願程序後，方得向高等行政法院提
      起請求該機關應為行政處分或應為特定內容之行政處分之
      訴訟。本件原告前所提申請係請求被告核發准考證，而非
      請求被告准予錄取，原告迄未曾向被告就系爭入學考試為
      「錄取之申請」及曾就此提起訴願，為原告所自承（本院
      卷第56至57頁）。則原告訴請被告對其作成視為錄取之處
      分，即與行政訴訟法第5 條第2 項規定之要件不合，應認
      其此部分訴訟不備訴訟要件，依行政訴訟法第107 條第1
      項第10款後段之規定，其訴不合法，復無從命補正，應予
      裁定駁回。
    3.況原告既未於系爭考試簡章規定期限內完成報名手續，自
      不得請求核發准考證參加系爭入學考試，被告以原處分駁
      回原告申請，並無違誤，已如前述，是原告訴請被告應對
      原告作成系爭入學考試視為錄取之處分，更屬無據，為無
      理由，應予駁回。
  (三)原告請求被告賠償50萬元是否有據？
    1.按行政訴訟法第7 條規定「提起行政訴訟，得於同一程序
      中，『合併請求』損害賠償或其他財產上給付。」並未明
      定「合併提起訴訟」，故其文義上並不僅限於客觀訴之合
      併之情形，又斟酌該條之立法過程，乃在使當事人於提起
      行政訴訟時得「附帶」提起不同審判系統之訴訟，以連結
      行政訴訟與國家賠償訴訟審判權，而達訴訟經濟目的之意
      旨，並參照該條立法理由第3 點明文闡述：「向行政法院
      『附帶』提起損害賠償之訴，自應適用行政訴訟程序，而
      其實體上之法律關係，仍以民法有關規定為依據……。」
      是行政訴訟法第7 條規定所謂「合併請求」損害賠償或其
      他財產上給付，其訴訟法上之意義，依行政訴訟法與國家
      賠償法之規範體系而言，不宜限制解釋為客觀訴之合併，
      而應包含當事人於提起行政訴訟時，就同一原因事實請求
      之國家賠償事件，得適用行政訴訟程序「附帶」提起損害
      賠償或其他財產上給付訴訟，行政法院並於此情形取得國
      家賠償訴訟審判權之意，以符合立法意旨及立法理由，復
      可與國家賠償法第11條但書規定：「但已依行政訴訟法規
      定，『附帶』請求損害賠償者，就同一原因事實，不得更
      行起訴。」配合適用。是當事人主張因行政機關之違法行
      政行為受有損害，循序向行政法院提起行政訴訟，並依行
      政訴訟法第7 條規定於同一程序中，合併依國家賠償法規
      定請求損害賠償者，因行政法院就國家賠償部分，自當事
      人依法「附帶」提起國家賠償時起取得審判權，而案件經
      行政法院審理後，如認行政訴訟部分因有行政訴訟法第10
      7 條第1 項第2 款至第10款情形而不合法者，此時行政訴
      訟既經裁定駁回，其依國家賠償法附帶提起國家賠償之訴
      部分，屬附帶請求之性質，非可單獨提起之行政訴訟，因
      而失所附麗，自得一併裁定駁回（最高行政法院98年6 月
      份第1 次庭長法官聯席會議決議(二)參照）。本件原告提起
      課予義務訴訟，訴請被告對其作成視為錄取之處分，與行
      政訴訟法第5 條第2 項規定之要件不合，而有行政訴訟法
      第10 7條第1 項第10款後段所定起訴不合法應予裁定駁回
      之情形，已如前述，則原告依行政訴訟法第7 條規定合併
      請求損害賠償，揆諸前揭最高行政法院決議意旨，其附帶
      提起國家賠償之訴部分，亦失所附麗，自應併予裁定駁回
      。
    2.況被告以原處分駁回原告核發准考證之申請，既無違法，
      已如前述，則原告自無因原處分違法侵害其考試權，致其
      至少受有50萬元精神上損害之可言。從而，原告訴請被告
      賠償其50萬元，亦屬無據，為無理由，應予駁回。
六、本件判決基礎已臻明確，兩造其餘之攻擊防禦方法及訴訟資
    料經本院斟酌後，核與判決不生影響，無一一論述之必要，
    併予敘明。
據上論結，本件原告之訴為不合法且無理由，依行政訴訟法第98
條第1 項前段，判決如主文。
中　　華　　民　　國　100 　　年　　4 　　月　　14　　日
                    臺北高等行政法院第六庭
                          　　審判長法  官　闕　銘　富
                             　　　 法  官　林　育　如
                            　 　　 法  官　張　國　勳
上為正本係照原本作成。
如不服本判決，應於送達後20日內，向本院提出上訴狀並表明上
訴理由，如於本判決宣示後送達前提起上訴者，應於判決送達後
20日內補提上訴理由書（須按他造人數附繕本）。
中　　華　　民　　國　100 　　年　　4 　　月　　14　　日
　　　　　　　　　　　　　　　　　　書記官　陳　可　欣